臺北高等行政法院判決
　　　　　　　　　　　　　　　　　　93年度訴字第01380號
　　　　　　　　　　　　　　　.
原　　　告　宜蘭食品工業股份有限公司
代　表　人　甲○○（董事長）
訴訟代理人　丁○○
被　　　告　經濟部智慧財產局
代　表　人　蔡練生（局長）
訴訟代理人　丙○○
參　加　人　旺家食品有限公司
代　表　人　乙○○
上列當事人間因商標異議事件，原告不服經濟部中華民國93年2
月26日經訴字第09306213080號訴願決定，提起行政訴訟，本院
判決如下：
　　主  文
原告之訴駁回。
訴訟費用由原告負擔。
　　事  實
一、事實概要：原告於民國（下同）91年5月30日以「旺家」商
    標，指定使用於當時商標法施行細則第49條所定商品及服務
    分類表第29類之牛奶、羊奶、調味乳、果汁牛奶、黑豆、果
    凍、椰果凍、蒟蒻製成之果凍、花生米、核桃仁、杏仁果、
    阿月渾子果實、大豆、乾製果蔬、蜜餞、脫水果蔬、糖漬果
    蔬，油炸果蔬片、油炸馬鈴薯脆片、豆乾、素食高湯等商品
    ，向被告申請註冊，經被告核准列為審定第0000000號商標
    。嗣參加人以系爭商標有違當時商標法第37條第11款之規定
    ，對之提起異議，案經被告審查，以92年11月13日中台異字
    第920908號商標異議審定書為系爭商標之審定應予撤銷之處
    分。原告不服，提起訴願，遭決定駁回，遂提起行政訴訟。
    本院因認本件撤銷訴訟之結果，參加人之權利或法律上利益
    將受損害，爰依職權裁定命獨立參加被告之訴訟。
二、兩造聲明：
    (一)原告聲明：
      原處分及訴願決定均撤銷。
    (二)被告聲明：
      如主文所示。
三、兩造之爭點：
    系爭商標是否有違異議審定時商標法第37條第11款之規定？
    (一)原告主張：
      1.「有他人之肖像、法人及其他團體或全國著名之商號名
        稱或姓名、藝名、筆名、字號，未得其承諾者，不得申
        請註冊商標。」此乃審定時商標法第37條第11款所明定
        ，原告對於法條文字所載並無疑義，合先敘明。
      2.被告於處分書理由二中提到，「另被異議人指稱系爭商
        標之申請註冊，業經案外人旺家貿易股份有限公司同意
        云云，經查本款之適用係未經他人承諾，以該他人法人
        名稱之特取部分作為商標圖樣，復指定使用與他人所營
        事業同一或類似商品申請註冊為已足‧‧‧」等語云云
        ，原告豈有不知旺家貿易股份有限公司之同意與本案中
        為案外事件。原告認為，被告為商標事件之主管機關，
        任事用法依條文所定固為必然，惟審酌相關法令之立法
        意旨，作出合於立法目的之法條解釋亦屬職所當為。原
        告與早於旺家食品有限公司（即參加人）設立之旺家貿
        易股份有限公司間之協議，雖與本案非有直接關連，但
        本條文之旨乃在防止不公平之競爭，並保護他人公司之
        名稱不受侵害，且以特取部分為判斷標準，登記於後之
        旺家食品有限公司，竟無可責之處？而設立在先之旺家
        貿易股份有限公司，竟被課予高度不合理之注意義務，
        在申請註冊商標時，需得後進入者之同意，法律竟保障
        仿傚者多於原創者，其於商標法之立法本旨豈有合乎哉
        ？
      3.訴願決定亦採相同之標準，認為原告申請註冊商標與參
        加人之法人名稱特取部分相同，若真如此看重法人姓名
        權之保障，何以公司法第18條第2項後段認為，二公司
        名稱中標記不同業務種類者，其公司名稱視為不相同或
        不類似？參加人與經營食品業務之旺家貿易股份有限公
        司，被視為不相同、不近似之公司名稱；而申請旺家商
        標卻侵犯旺家食品有限公司之法人姓名權？法人名稱之
        保障，應以其母法之公司法為最，既公司法對法人名稱
        之近似認定如此鬆散，卻課不同範疇之商標以嚴苛之近
        似禁止義務？依此等法律落差及對立法意旨之忽視所為
        之行政處分及訴願決定，實難令原告誠服也。
      4.又新修正商標法第90條規定，本法修正施行前，已提出
        異議，尚未異議審定之案件，以本法修正施行前及本法
        修正施行後之規定均為違法事由為限，始撤銷其註冊。
        而修正後商標法第23條第1項第16款規定：有著名法人
        、商號或其他團體之名稱，有致相關公眾混淆誤認之虞
        者，不得註冊。被告既未要求異議人就商標法修正後系
        爭商標違法事由舉證其為著名法人，亦未在異議審查時
        依法為處分，其撤銷審定罔視原告依法應受保障之權益
        。訴願決定亦持相同見解，駁回原告之訴願，其所為處
        分顯然違法。
      5.被告適用法律顯有錯誤。
        (1)依照商標法第90條之規定：「本法中華民國92年4月
          29日修正施行前，已提出異議，尚未異議審定之案件
          ，以本法修正施行前及本法修正施行後之規定均為違
          法事由為限，始撤銷其註冊；其程序依修正後之規定
          辦理。」是故，可知在92年4月29日後提出異議者，
          均應適用新修正之商標法。
        (2)查本件異議案之提出日期，已經晚於92年4月29日。
          參照被告（92）智商0530字第9290414510號核准審定
          書。可知本案被異議之商標是在92年5月28日，而於
          92年6月16日公告。由此可知，參加人提出異議時，
          必晚於92年6月16日，故而依照現行商標法第90條規
          定，即應適用新法，而非舊法。是故，被告92年11月
          13日所為之商標異議審定書中台異字第G00000000號
          ，仍依照舊商標法第37條第11款之規定而為審查，此
          為明顯適用法律錯誤。
      6.訴願決定適用法律亦同樣錯誤。
        訴願審議委員會於93年2月26日所作成的訴願決定書經
        訴字第09306213080號，亦未察覺而仍舊錯誤援用舊商
        標法第37條第11款而作成訴願決定，此種情狀當然違法
        。是故，本件被告之撤銷處分與訴願審議委員會之駁回
        決定應為無理由。
      7.綜上所述，被告中台異字第G00000000號商標申請處分
        及訴願機關經訴字第09306213080號訴願決定顯然違法
        ，敬請鈞院鑒核，將原處分及訴願決定撤銷，以維護原
        告之權益，實感德便。
　　(二)被告主張：
       1.按撤銷訴訟中，當事人係以撤銷之訴要求撤銷違法之
         行政處分，故行政處分之違法性判斷，必須以行政處
         分作成時之事實及法律狀態為基礎（參照最高行政法
         院92年12月份第二次庭長法官聯席會議決議）。又「
         商標異議案件適用異議審定時之規定。」為本件原處
         分作成時，即修正前商標法第77條之1第1款所明定。
         故系爭商標之審定有無違背規定，自應以異議審定當
         時所適用之法律為準，並無原告所稱適用現行商標法
         之餘地，合先陳明。
       2.商標圖樣有他人之肖像、法人及其他團體或全國著名
         之商號名稱或姓名、藝名、筆名、字號，未得其承諾
         者，不得申請註冊。但商號或法人營業範圍內之商品
         ，與申請註冊之商標所指定之商品非同一或類似者，
         不在此限，為本件商標異議審定時商標法第37條第11
         款所明定。所稱法人及其他團體或全國著名商號之名
         稱係指其特取部分而言。商號或法人營業範圍內之商
         品以商號或法人所登記之營業項目為準，如登記之營
         業項目未載明具體商品者，參酌實際經營之項目認定
         之，後為同法施行細則第32條第1項所明定。
       3.查本件系爭審定第0000000號「旺家」商標圖樣上之
         中文「旺家」二字，與參加人之名稱特取部分「旺家
         」相同，且本件系爭商標所指定使用之黑豆、果凍、
         椰果凍、蒟蒻製成之果凍、花生米、核桃仁、杏仁果
         、阿月渾子果實、大豆乾製果蔬、蜜餞、脫水果蔬、
         糖漬果蔬、油炸果蔬片、油炸馬鈴薯脆片等商品，與
         參加人執照登載所營事業第2項「一般食品之買賣」
         及實際經營之什錦豆、芝麻花生豆、南瓜子、果凍、
         洋芋片等商品，依一般社會通念及市場交易情形，二
         者核屬同一或類似之商品。又系爭商標之申請註冊日
         為91年5月30日亦較參加人設立登記日86年1月31日為
         晚，從而本件原告未徵得參加人之承諾，逕以相同之
         中文「旺家」二字作為系爭商標圖樣申請註冊，自有
         首揭法條規定之適用。
       4.至原告訴稱案外人旺家貿易股份有限公司經主管機關
         核准設立於民國77年間，早於參加人核准設立登記日
         ，且其獲准之營業項目中包含有食品及飲料零售業。
         而其與該公司間訂有代工契約，並已徵得該公司之承
         諾，以其公司名稱之特取部分「旺家」二字作為系爭
         商標圖樣申請註冊，自無首揭法條規定之適用云云。
         惟查首揭法條規定之適用，係以未經他法人之承諾，
         逕以該他法人名稱之特取部分作為商標圖樣，復指定
         使用於與他法人所營事業同一或類似商品申請註冊，
         即為已足。至於申請註冊之商標是否已另徵得具有相
         同公司名稱特取部分之其他法人承諾及其他法人設立
         登記之先後為何，要非所問。是以，本件系爭商標圖
         樣上之中文「旺家」二字，既與參加人之名稱特取部
         分「旺家」相同，且於參加人設立登記後，始向被告
         申請註冊，依法自應徵得參加人之承諾，始得申請註
         冊。另其所稱系爭商標之申請註冊，已徵得設立登記
         在先之案外人旺家貿易股份有限公司之承諾乙節，核
         屬案外人旺家貿易股份有限公司不得再以系爭商標之
         申請註冊，有違首揭法條規定，對之提起異議及申請
         評定之問題，要難執為本件系爭商標之申請註冊無違
         首揭法條規定之論據，亦經被告上級機關─經濟部以
         經訴字第09306213080號訴願決定書予以指駁在案，
         併予陳明。
       5.綜上論述，被告原處分洵無違誤，敬請駁回原告之訴
         。
    (三)參加人經合法通知未曾到場，亦未提出書狀作何陳述。
　　理  由
一、按「本法中華民國92年4月29日修正施行前，已提出異議，
    尚未異議審定之案件，以本法修正施行前及本法修正施行後
    之規定均為違法事由為限，始撤銷其註冊。」「本法自公布
    日起6個月後施行。」為現行商標法第90條、第94條所規定
    。查現行商標法係於92年4月29日經立法院三讀通過，92年5
    月28日總統令修正公布，6個月後施行，施行日應為92年11
    月28日，而本件異議審定時間為92年11月13日，自應適用舊
    法即修正前之商標法，並無原告所稱應適用現行商標法之餘
    地，合先說明。次按商標圖樣有他人之肖像、法人及其他團
    體或全國著名之商號名稱或姓名、藝名、筆名、字號，未得
    其承諾者，不得申請註冊。但商號或法人營業範圍內之商品
    ，與申請註冊之商標所指定之商品非同一或類似者，不在此
    限，為系爭商標異議審定時即修正前商標法第37條第11款所
    明定。又所稱法人及其他團體或全國著名商號之名稱，指其
    特取部分而言。商號或法人營業範圍內之商品，以商號或法
    人所登記之營業項目為準；如登記之營業項目未載明具體商
    品者，參酌實際經營之項目認定之，同法施行細則第32條第
    1項復定有明文。
二、本件原告於91年5月30日以「旺家」商標，指定使用於當時
    商標法施行細則第49條所定商品及服務分類表第29類之牛奶
    、羊奶、調味乳、果汁牛奶、黑豆、果凍、椰果凍、蒟蒻製
    成之果凍、花生米、核桃仁、杏仁果、阿月渾子果實、大豆
    、乾製果蔬、蜜餞、脫水果蔬、糖漬果蔬，油炸果蔬片、油
    炸馬鈴薯脆片、豆乾、素食高湯等商品，向被告申請註冊，
    經被告核准列為審定第0000000號商標，嗣參加人以系爭商
    標有違當時商標法第37條第11款之規定，對之提起異議，案
    經被告審查，認系爭商標圖樣上之中文「旺家」二字，與參
    加人之名稱特取部分「旺家」相同，且系爭商標所指定使用
    之黑豆、果凍、椰果凍、蒟蒻製成之果凍、花生米、核桃仁
    、杏仁果、阿月渾子果實、大豆、乾製果蔬、蜜餞、脫水果
    蔬、糖漬果蔬、油炸果蔬片、油炸馬鈴薯脆片等商品，與參
    加人公司執照上登載之所營事業第二項「一般食品之買賣」
    及其實際經營之什錦豆、芝麻花生豆、南瓜子、果凍、洋芋
    片等商品，核屬同一或類似之商品。又系爭商標之申請註冊
    日為91年5月30日，亦較參加人公司設立登記日86年1月31日
    為晚，從而，原告未徵得參加人之承諾，逕以相同之中文「
    旺家」二字作為系爭商標圖樣申請註冊，自有首揭法條規定
    之適用，乃為系爭商標之審定應予撤銷之處分，原告不服，
    依序提起訴願及行政訴訟；兩造之主張各如事實欄所載，其
    爭點厥為系爭商標是否有違異議審定時商標法第37條第11款
    之規定？
三、經查，系爭商標圖樣上之中文「旺家」二字，與參加人公司
    名稱特取部分「旺家」相同，且系爭商標所指定使用之黑豆
    、果凍、椰果凍、蒟蒻製成之果凍、花生米、核桃仁、杏仁
    果、阿月渾子果實、大豆乾製果蔬、蜜餞、脫水果蔬、糖漬
    果蔬、油炸果蔬片、油炸馬鈴薯脆片等商品，與參加人營業
    執照登載所營事業第2項「一般食品之買賣」及實際經營之
    「什錦豆、芝麻花生豆、南瓜子、果凍、洋芋片」等商品，
    依一般社會通念及市場交易情形，二者核屬同一或類似之商
    品；又系爭商標之申請註冊日為91年5月30日亦較參加人設
    立登記日86年1月31日為晚；從而，本件原告未徵得參加人
    之承諾，逕以相同之中文「旺家」二字作為系爭商標圖樣申
    請註冊，自有首揭商標法第37條第11款規定之適用。
四、原告雖訴稱案外人旺家貿易股份有限公司經主管機關核准設
    立於民國77年間，早於參加人核准設立登記日，且其獲准之
    營業項目中包含有食品及飲料零售業；而其與該公司間訂有
    代工契約，並已徵得該公司之承諾，以其公司名稱之特取部
    分「旺家」二字作為系爭商標圖樣申請註冊，自無首揭法條
    規定之適用云云。惟查首揭法條規定之適用，係以未經他法
    人之承諾，逕以該他法人名稱之特取部分作為商標圖樣，復
    指定使用於與他法人所營事業同一或類似商品申請註冊，即
    為已足；至於申請註冊之商標是否已另徵得具有相同公司名
    稱特取部分之其他法人承諾及其他法人設立登記之先後為何
    ，要非所問。是以，本件系爭商標圖樣上之中文「旺家」二
    字，既與參加人之名稱特取部分「旺家」相同，且於參加人
    設立登記後，始向被告申請註冊，依法自應徵得參加人之承
    諾，始得申請註冊。另原告所稱系爭商標之申請註冊，已徵
    得設立登記在先之案外人旺家貿易股份有限公司之承諾乙節
    ，核屬案外人旺家貿易股份有限公司不得再以系爭商標之申
    請註冊有違首揭法條規定，對之提起異議及申請評定而已，
    要難執為本件系爭商標之申請註冊無違首揭法條規定之論據
    。
五、綜上所述，系爭商標有違異議審定時商標法第37條第11款之
    規定，原告所訴核不足採。從而，被告為系爭商標之審定應
    為撤銷之處分，洵無違誤，訴願決定予以維持，亦無不合。
    原告仍執前詞，訴請撤銷，為無理由，應予駁回。
據上論結，本件原告之訴為無理由，依行政訴訟法第98條第3項
前段，判決如主文。
中　　華　　民　　國　　94　　年　 　6　　月　 15  　 日
                    第四庭審判長法　官  徐  瑞  晃
           　　　  　　　　　　 法　官  蕭  惠  芳
           　　　　  　　　　　 法　官  李  得  灶
上為正本係照原本作成。
如不服本判決，應於送達後20日內向本院提出上訴狀並表明上訴
理由，如於本判決宣示後送達前提起上訴者，應於判決送達後20
日內補提上訴理由書（須按他造人數附繕本）。
中　　華　　民　　國　　94　　年　 　6　　月　 22  　 日
            　　　　  　　　　　書記官  陳  清  容
